臺灣臺中地方法院行政訴訟判決
111年度交字第127號
原      告  孫芳平  
被      告  臺中市交通事件裁決處
                      設臺中市○○區○○○路00號
代  表  人  黃士哲    住同上
訴訟代理人  黃曉妍律師
上列當事人間交通裁決事件，原告不服被告民國111年03月04日
中市裁字第68-C6QA70471號裁決書，提起行政訴訟，本院判決如
下：
    主  文
原處分撤銷。
訴訟費用新臺幣參佰元由被告負擔。
被告應給付原告新臺幣參佰元。
    事實及理由
一、程序事項：按行政訴訟法第237 條之7 規定，交通裁決事件
    之裁判，得不經言詞辯論為之。本件屬交通裁決事件，依兩
    造所述各節及卷內資料其事證已臻明確，本院認無經言詞辯
    論之必要，爰不經言詞辯論而為判決。
二、事實概要：訴外人費建忠於民國111年2月11日15時42分許，
    駕駛車身號碼WDD0000000A321418號白色自小客車（車籍登
    記資料記載號牌APM-0597，下稱系爭車輛），懸掛不知名人
    士所有號牌BMR-6881號，行經新北市○○區○○○路○段000號前
    ，因系爭車輛有「使用他車牌照」之違規行為，為新北市政
    府警察局板橋分局（下稱舉發機關）員警認定違反道路交通
    管理處罰條例第12條第1項第5款之規定，掣開C6QA70471號
    舉發違反道路交通管理事件通知單，惟駕駛人僅簽名未收受
    ，遂逕行寄送車主即原告。原告雖於111年2月11日向被告申
    辦轉歸責於訴外人吳境勳，惟其未依規定提供吳境勳身分證
    明文件且檢附合約書之身分證字號錯誤，經通知仍未補正，
    又其轉歸責對象與警方攔查對象不同，爰被告未受理轉罰申
    請，續於111年03月04日以中市裁字第68-C6QA70471號裁決
    書（下稱原處分），依道路交通管理處罰條例第12條第1項
    第5款、第12條第2項及「違反道路交通管理事件統一裁罰基
    準表」之規定，裁處原告罰鍰新臺幣（下同）7,200元，吊
    銷汽車牌照。原告不服，提起本件行政訴訟。
三、原告主張略以：查原告之車輛APM-0597於109年3月17日遭華
    文當鋪流當，並非實際使用人，附上相關證明等語，並聲明
    ：原處分撤銷，訴訟費用由被告負擔。
四、被告答辯則以：
  ㈠本件應適用之法律依據為道路交通管理處罰條例第12條第1項
    第5款、第12條第2項、違反道路交通管理事件統一裁罰基準
    及處理細則第16條第1項第1款第3目、道路交通安全規則第1
    0條、第15條、第23條等規定。
  ㈡案經轉據舉發機關111年5月4日新北警板交字第1113893227號
    函復說明略以：「本案為懸掛他車號牌於道路上行駛被本分
    局員警當場舉發案件，業經檢視採證照片，旨按車輛車體懸
    掛BMR-6881號車牌於道路行駛違規事實明確，依法舉發尚無
    違誤...」。次查舉發機關檢附採證照片及汽車車籍資料，
    白色自小客車其車身號碼為WDD0000000A321418，其前後懸
    掛BMR-6881號車牌，與汽車車籍資料登記車號000-0000不合
    。
  ㈢按道路交通安全規則第10條規定，汽車牌照不得使用他車牌
    照行駛，查採證資料顯示，系爭車輛前、後懸掛與車籍資料
    不符之號牌(BMR-6881)，明顯違反上揭道路交通安全規則，
    該當道路交通管理處罰條例第12條第1項第5款，使用他車牌
    照之規定。
　㈣又按被告僅能將原告視為實施該交通違規行為之汽車駕駛人
    。復按汽車車身式樣、輪胎隻數或尺寸、燃料種類、座位、
    噸位、引擎、車架、車身、頭燈等設備或使用性質、顏色、
    汽車所有人名稱、汽車主要駕駛人、地址等如有變更，或有
    過戶情形，均應向公路監理機關辦理登記。原告既已將系爭
    車輛流當與華文當鋪，即應依前述規定向監理機關辦理汽車
    所有人變更異動及過戶登記。是以，被告無從得知或查知系
    爭車輛所有人變更之事實，自僅能依原登記系爭車輛所有人
    為裁罰，其不利益自應歸屬於原告等語，並聲明：原告之訴
    駁回，訴訟費用由原告負擔。
五、本院之判斷：
  ㈠按「汽車有下列情形之一者，處汽車所有人新臺幣三千六百
    元以上一萬零八百元以下罰鍰，並禁止其行駛：五、牌照借
    供他車使用或使用他車牌照。」、「前項第一款中屬未依公
    路法規定取得安全審驗合格證明，及第二款、第九款之車輛
    並沒入之；第三款、第四款之牌照扣繳之；第五款至第七款
    之牌照吊銷之。」道路交通管理處罰條例第12條第1項第5款
    、第2項定有明文。
　㈡又考諸道路交通管理處罰條例之立法目的，乃為加強道路交
    通管理，維護交通秩序，確保交通安全，其本質在維持行政
    上之秩序，達成國家維持交通秩序之行政目的，因而對於違
    反本條例所規定行政上義務之行為人予以制裁，其性質應屬
    行政秩序罰。準此，其處罰對象應限於違反行政上義務之人
    ，倘非違反行政上義務之行為人，則無受行政秩序罰之理由
    。且依行政罰法第7條第1項規定：「違反行政法上義務之行
    為非出於故意或過失者，不予處罰」，而道路交通管理處罰
    條例第85條第1項前段亦規定：「本條例之處罰，受舉發違
    反道路交通管理事件之受處罰人，認為受舉發之違規行為應
    歸責他人者，應於舉發違反道路交通管理事件通知單應到案
    日期前，檢附相關證據及應歸責人相關證明文件，向處罰機
    關告知應歸責人，處罰機關應即另行通知應歸責人到案依法
    處理」，均揭示行為人自己責任原則。此係法治國家之基本
    原則，人民僅能因自己違法且有責之行為而受罰，法律不能
    規定人民為他人之行政違章行為承擔行政罰之制裁（司法院
    大法官釋字第687號解釋參照）。是以，就本件原處分之違
    規，自應優先處罰肇致違規之汽車駕駛人或汽車所有人，方
    符行為人自己責任原則，始屬合憲之法律解釋方法。
  ㈢經查，舉發機關111年5月4日新北警板交字第1113893227號函
    復說明略以：「本案為懸掛他車號牌於道路上行駛被本分局
    員警當場舉發案件，業經檢視採證照片，旨按車輛車體懸掛
    BMR-6881號車牌於道路行駛違規事實明確，依法舉發尚無違
    誤...」等語以及該函檢附之採證照片（見本院卷第71-75頁
    ）可知，採證照片中之白色自小客車之車身號碼為WDD00000
    00A321418，其前後懸掛BMR-6881號車牌，然卷附汽車車籍
    資料（見本院卷第81頁）所載登記車號為000-0000，兩者顯
    然不符，即知系爭車輛係懸掛他車車牌之情形，故該當道路
    交通管理處罰條例第12條第1 項第第5款之構成要件至明。
  ㈣雖被告主張原告既已將系爭車輛流當與華文當鋪，即應依前
    述規定向監理機關辦理汽車所有人變更異動及過戶登記云云
    ，然查，原告係於108年5月23日將系爭車輛典當予「華文當
    鋪」，嗣原告未於109年3月17日到期前回贖，上開當鋪即將
    系爭車輛出賣予他人，先是將系爭車輛於109年3月26日出賣
    予訴外人王昭琦，其後王昭琦於109年4月15日再將系爭車輛
    出賣及交付予訴外人徐彥均使用，徐彥君又於110年11月20
    日轉賣給訴外人吳齊勳，此有桃園市當鋪商業同業公會證明
    書、汽車讓渡合約書（見本院卷第59-65頁）在卷可佐，足
    認原告自108年5月23日間將系爭汽車質當予「華文當鋪」並
    交付占有後，其現實上確未再占有或使用系爭車輛，堪信屬
    實。
　㈤末查，本件違規時間為111年02月11日，依上開說明可知，本
    件交通違規發生時，並非原告所得支配管理使用。且按違反
    行政法上義務之行為非出於故意或過失者，不予處罰，行政
    罰法第7條所明定，其立法目的乃有故意或過失始有處罰之
    原則，對於違反行政法上義務之處罰，以行為人有可非難性
    及可歸責為前提，即行為人主觀上有故意或過失，始予處罰
    ；原告雖為系爭車輛之登記所有人，然此登記僅係監理機關
    行政管理之用，並無礙於系爭車輛有關民法物權之變動，則
    原告既已於108年5月23日將系爭車輛典當予華文當鋪，嗣華
    文當鋪再將系爭車輛讓渡且交付予訴外人王昭琦使用，最終
    讓渡予訴外人吳齊勳占有中。原告對於系爭車輛交付後，占
    有人甚至再次買賣取得系爭車輛之所有權人是否交由他人駕
    駛，或駕駛人駕駛時面對各種具體或偶發狀況，有無因故意
    或過失而違規之風險，實難課予預見及防止之義務，除別有
    事證外，尚難遽認原告有何故意或過失之可歸責原因，並足
    可推翻道路交通管理處罰條例第85條第4項之過失推定。此
    外，被告亦未提出其他事證足資認定原告就實際駕駛人駕駛
    違規事實具有故意或過失，自難逕以前揭道路交通法規，對
    原告作成原處分之裁罰。
六、本件事證已臻明確，兩造其餘主張及陳述，經核於判決結果
    不生影響，爰不逐一論列，附此敘明。
七、本件第一審裁判費為300元，應由敗訴之被告負擔，爰確定
    第一審訴訟費用額如主文第2項所示。
據上論結，本件原告之訴為有理由，依行政訴訟法第98條第1項
前段、第237條之7、第237條之8第1項、第237條之9、第236條、
第104條、民事訴訟法第93條，判決如主文。
中　　華　　民　　國　　111 　年　　10　　月　　26　　日
　　　　　　　　　行政訴訟庭　法　官　楊萬益
以上正本證明與原本無異。
如不服本判決，應於判決送達後20日內，向本院提出上訴狀並表
明上訴理由（原判決所違背之法令及其具體內容或依訴訟資料可
認為原判決有違背法令之具體事實），其未表明上訴理由者，應
於提出上訴後20日內向本院補提理由書（上訴狀及上訴理由書均
須按他造人數附繕本，如未按期補提上理由書，則逕予駁回上訴
），並應繳納上訴裁判費新臺幣750元。
中　　華　　民　　國　　111 　年　　10　　月　　26　　日
　　　　　　　　　　　　　　　書記官　林柏名